【裁判字號】    97,家抗,112
【裁判日期】    971210
【裁判案由】    選任遺產管理人
【裁判全文】
臺灣臺南地方法院民事裁定             97年度家抗字第112號
抗  告  人  財政部國有財產局臺灣南區辦事處臺南分處
法定代理人  乙○○
相  對  人  臺灣中小企業銀行股份有限公司
法定代理人  丙○○
代  理  人  甲○○
前抗告人因相對人就被繼承人鄭文義選任遺產管理人事件，對於
中華民國97年11月3日臺灣臺南地方法院97年度財管字第105號裁
定提起抗告，本院裁定如下：
      主      文
抗告駁回。
抗告程序費用新臺幣壹仟元由抗告人負擔。
      理      由
一、按先順序繼承人均拋棄其繼承權時，由次順序之繼承人繼承
    。其次順序繼承人有無不明或第四順序之繼承人均拋棄其繼
    承權者，準用關於無人承認繼承之規定。又繼承開始時，繼
    承人之有無不明者，由親屬會議於一個月內選定遺產管理人
    ，並將繼承開始及選定遺產管理人之事由，向法院報明。又
    第1178條所定之期限屆滿，無繼承人承認繼承時，其遺產於
    清償債權，並交付遺贈物後，如有賸餘，歸屬國庫。又繼承
    人有無不明而不能依民法第1177條選定遺產管理人時，得由
    利害關係人聲請法院選任之。民法第1176條第6項、第1177
    條、第1185條及第1178條第2項分別定有明文。
二、本件相對人於原審聲請意旨略以：緣被繼承人鄭文義（男，
    民國○○年○○月○○日生，身分證統一編號：Ｚ000000000號，生
    前最後住所設籍臺南縣左鎮鄉草山村9鄰草山94號）業於95
    年6月8日亡故，其生前偕同蕭銀桃為連帶保證人向相對人借
    款，唯目前尚欠新臺幣982,876元及利息、違約金未清償；
    因被繼承人鄭文義死亡後，其所有法定繼承人均已向法院聲
    明拋棄繼承，為期日後執行之合法順利，茲相對人基於利害
    關係人之地位，依民法第1178條條第2項，聲請本院選任被
    繼承人之配偶蕭銀桃為被繼承人之遺產管理人等語。
三、原審法院裁定以：
  (一)相對人上開主張，業據提出被繼承人之除戶謄本正本1件、
    其他順位繼承人之戶籍謄本影本10件及繼承系統表、本院97
    年9月16日南院龍家雅95年度繼字第1359號函影本1件、本院
    92年9月30日南院鵬91執簡字第36916號債權憑證影本1件為
    證，並經本院依職權調閱95年度繼字第1359號拋棄繼承卷，
    審閱後堪認相對人之主張屬實。次查被繼承人之法定繼承人
    均已聲明拋棄繼承權，而相對人為被繼承人之債權人，其以
    利害關係人身分聲請選任被繼承人之遺產管理人，自屬合法
    ，應予准許。
  (二)按公示催告期限屆滿，無繼承人承認繼承時，其遺產於清償
    債權，並交付遺贈物後，如有剩餘，歸屬國庫，又按非公用
    國有財產以財政部國有財產局為管理機關。民法第1185條、
    國有財產法第12條分別定有明文。查本件繼承人鄭文義之繼
    承人蕭銀桃已拋棄繼承權，足見其對被繼承人遺產之處置已
    漠不關心。復經本院函詢繼承人蕭銀桃其擔任遺產管理人之
    意願，依訴訟文書不能送達事由報告書記載「遷移不明」，
    ，是如選定由其擔任遺產管理人，實難期其將來執行職務能
    克盡職守，公正客觀，以善盡管理人之職務，如此對債權人
    實不公允，為期公正，實不宜選任蕭銀桃為遺產管理人。而
    被繼承人之遺產，倘無人承認繼承時，於清償債權，交付遺
    贈物後，將歸屬國庫，故為使遺產之處置順利進行，並考量
    遺產管理之專業性與公平性，本院認選任財政部國有財產局
    臺灣南區辦事處臺南分處為被繼承人鄭文義之遺產管理人為
    適當。
四、抗告意旨略以：
  (一)按司法院74年10月15日（74）院台廳一字第05786號函示「
    嗣後各地方法院受理有關無人承認繼承遺產管理事件時，先
    順序繼承人均拋棄繼承，其次順序繼承人有無不明而應準用
    關於無人繼承之規定時，應先審核可否依民法第1177條規定
    選定遺產管理人。如無法選定遺產管理人者，因此類拋棄繼
    承事件，多屬遺債大於遺產，形同破產，儘量避免選任國有
    財產局為遺產管理人。」以及本局91年2月27日台財產局接
    字第0910004982號函轉司法院秘書長90年12月20日（90）秘
    台廳民一字第30224號函示「檢送司法院秘書長90年12月20
    日（90）秘台廳民一字第30224號函影本一份，司法院秘書
    長已轉知台灣高等法院等，請各法院受理有關無人承認遺產
    管理人事件時，宜注意依財政部修正之代管無人承認繼承遺
    產作業要點及該院74年10月15日（74）院台廳一字第05786
    號函辦理」。
  (二)查抗告人於97年11月5日接獲本院97年度財管字第107號民事
    裁定，選任為被繼承人鄭文義之遺產管理人。經細閱該民事
    裁定理由欄第一項之記載「…緣被繼承人鄭文義（男，民國
    ○○年○○月○○日生，身分證統一編號：Ｚ000000000號，生前最
    後住所設籍臺南縣左鎮鄉草山村9鄰草山94號）業於95年6月
    8日亡故，其生前偕同蕭銀桃為連帶保證人向聲請人借款，
    唯目前尚欠新台幣982,876元及利息、違約金未清償；因被
    繼承人鄭文義死亡後，其所有法定繼承人均已向法院聲明拋
    棄繼承，為期日後執行之合法順利，茲聲請人基於利害關係
    人之地位，依民法第1178條條第2項，聲請本院選任被繼承
    人之配偶蕭銀桃為被繼承人之遺產管理人等語。」衡諸一般
    常情，被繼承人鄭文義之法定繼承人之所以聲明拋棄繼承，
    不外乎被繼承人之遺債大於遺產，有破產之虞。審究本案，
    被繼承人鄭文義積欠相對人債務，雖有遺產，惟其法定繼承
    人仍聲明拋棄繼承，足見被繼承人鄭君之遺債大於遺產；再
    者，人性戀財，若被繼承人果真留有其他遺產，於清償債務
    後仍有剩餘，其繼承人豈會拋棄繼承之理？因之，被繼承人
    鄭文義即可能屬於遺債大於遺產，有破產之虞。此類遺債大
    於遺產案件，已無多餘財產可收歸國有，其遺產管理人之主
    要職責為配合債權人及法院之查封、拍賣程序，以完成被繼
    承人債務之清償，類此案件，並非得由專司管理國家財產之
    相關機關擔任遺產管理人，亦可選任具相關專業知識之律師
    或社會公正人士等擔任遺產管理人，一樣能達成被繼承人債
    務清償之目的與保護債權人之權益。
  (三)次查，抗告人因係國有財產之管理機關，執行事務預算為全
    國納稅義務人之所得，而國庫對於無人承認繼承之遺產向有
    期待權。而以被繼承人鄭文義遺債大於遺產之情形，遺產管
    理程序終結時，通常已無遺產可收歸國有，則選任抗告人為
    遺產管理人期間將耗費之人力、時間實難以金錢衡量；且管
    理期間所需之花費亦由國庫代為墊付，不僅國庫權益受損，
    亦使全體納稅義務人共同承擔此不利益，造成國家資源於少
    數特定人之不公現象，懇請明鑑。
  (四)末查，民法第1179條亦明文規定，拋棄繼承之繼承人並非不
    可擔任遺產管理人，而被繼承人之配偶、子女或其他最近親
    屬較清楚被繼承人之遺產、債權債務關係，就該其債務必較
    抗告人明瞭，如由其擔任遺產管理人確能收事半功倍之效，
    且依本院97年度財管字第58號民事裁定事實理由第四項記載
    ：「‧‧‧選定遺產管理人，除慮及管理遺產之公平性外，
    亦須考慮其適切性，亦即應以對被繼承人之遺產、遺債情形
    瞭解較深者優先選任為宜。‧‧‧至原繼承人○○○有無擔
    任被繼承人遺產管理人之意願，並不影響本院依法為之選任
    ，‧‧‧」雖被繼承人鄭文義之配偶遷徙不明，惟應有其他
    親屬可茲選任為其遺產管理人。是，此類拋棄繼承之遺產管
    理案件，實應以被繼承人之配偶、子女、其他最近親屬或具
    相關專業知識之律師、其他社會公正人士等為遺產管理人，
    更能加速遺產之清查與處理，為此請求原裁定廢棄及抗告程
    序費用由相對人負擔。
五、經查：
  (一)司法院前述函示，僅謂儘量避免選任抗告人為遺產管理人，
    並非謂不得選任其為遺產管理人，無非著眼於國有財產之考
    量，對於法院亦無拘束力。而前開臺灣高等法院臺南分院89
    年度家抗字第40號裁定之見解，亦屬個案之認定，情節或有
    不同，不當然得援用於本件。又被繼承人生前之債權債務關
    係及有關產權證明文件，抗告人得依其他方式獲悉或取得，
    另有關之印鑑，抗告人亦得依舉證責任分配方式辨識其真偽
    ，於其管理遺產上並無困難，而上開文件資料其最近親屬未
    必最為知悉。又繼承人均拋棄繼承，已無利害關係，而原審
    已函詢繼承人蕭銀桃其擔任遺產管理人之意願，依郵局送達
    人出具之訴訟文書不能送達事由報告書記載「遷移不明」，
    無法送達訴訟文書，是既其行蹤不明，如選定由其擔任遺產
    管理人，勢必不易通知其執行職務，更難期待其日後能克盡
    職守、公正客觀以善盡管理人之職務，自不宜選任為遺產管
    理人。是抗告意旨以「被繼承人鄭文義之最近親屬對於被繼
    承人鄭文義生前之債權債務關係最為知悉，且相關重要證件
    印鑑及產權證明等重要文件目前仍家屬保管中，足認其有協
    助清理遺產申報遺產稅之能力和道義責任，故就適任與否加
    以考量，應以被繼承人鄭文義之最近親屬為遺產管理人最適
    當」云云，自無可取。
  (二)被繼承人之遺產，於遺產管理人完成清償債權並交付遺贈物
    等清算程序前，是否有賸餘，無從知悉。而依上述說明，各
    順序之繼承人均拋棄繼承者，其剩餘財產歸屬國庫，而抗告
    人為國庫之綜理機關，為國有財產法第9條第2項所明定，其
    備有財產管理之專才，雖其經費支出屬國家資源，但保護無
    人繼承財產之債權人之權利，亦屬政府之義務。於遺產管理
    指定之實際運作，仍認選任國有財產局為遺產管理人較為妥
    適。是抗告意旨以「本件既有遺債大於遺產之虞，若選任抗
    告人為遺產管理人，抗告人仍須盡善良管理人之責任為其管
    理遺產、處理債務問題，其間所將耗費之人力、時間實難以
    金錢衡量；且管理期間所須之花費亦由國庫代為墊付，而若
    落得其遺產不足以清償，不僅國庫利益受損，更甚者，豈非
    造成浪費國家資源於少數特定人之不公現象云云」，亦無可
    採。
  (三)又相對人為被繼承人之債權人，如兼任被繼承人之遺產管理
    人，恐有利害衝突之虞，而不利於被繼承人之其他債權人，
    亦不宜選任其為遺產管理人。
  (四)又抗告人主張依本院97年度財管字第58號民事裁定事實理由
    第四項記載：「‧‧‧選定遺產管理人，除慮及管理遺產之
    公平性外，亦須考慮其適切性，亦即應以對被繼承人之遺產
    、遺債情形瞭解較深者優先選任為宜。‧‧‧至原繼承人○
    ○○有無擔任被繼承人遺產管理人之意願，並不影響本院依
    法為之選任，‧‧‧」，雖被繼承人鄭文義之配偶遷徙不明
    ，惟應有其他親屬可茲選任為其遺產管理人。是，此類拋棄
    繼承之遺產管理案件，實應以被繼承人之配偶、子女、其他
    最近親屬或具相關專業知識之律師、其他社會公正人士等為
    遺產管理人，更能加速遺產之清查與處理云云，惟就選任被
    繼承人遺產管理人事件，本屬法官依個案情節具體判斷選取
    所認為適當之人選，故縱本院有前案就遺產管理人之選任為
    不同人選之認定，亦屬個案之不同，而無法拘束其餘法律見
    解之餘地，故抗告人本項主張，並無理由。
  (五)綜上所述，原法院據此指定抗告人為被繼承人之遺產管理人
    ，經核並無不合。而抗告意旨復未述明原裁定選任其為被繼
    承人之遺產管理人有何違法或其他不當之處，其提起抗告，
    聲明廢棄原裁定，非有理由。
六、據上論結，本件抗告為無理由，爰依非訟事件法第21條第2
    項，第46條，民事訴訟法第495條之1第1項、第449條第1項
    、第95條、第78條，裁定如主文。
中    華    民    國    97    年    12    月    10    日
                      家事法庭  審判長法  官  鍾宗霖
                                      法  官  葉惠玲
                                      法  官  郭貞秀
上為正本係照原本作成。
抗告人如不服本裁定，僅得於收受本裁定正本送達後10日內以適
用法規顯有錯誤為理由，向本院提出再抗告狀（須附繕本一份及
繳納再抗告裁判費新臺幣1,000元），並經本院許可後始可再抗
告於高等法院。
中    華    民    國    97    年    12    月    10    日
                                      書記官  鄭隆慶


司法院資訊處製作；財團法人民間司法改革基金會備份。
